臺灣臺南地方法院民事判決　　　　　　　99年度訴字第1612號
原　　　告　國泰人壽保險股份有限公司
法定代理人　張發得
訴訟代理人　陳宏銘
　　　　　　林憲一
　　　　　　曾子玲
被　　　告　施吳招即施宏之繼承.
　　　　　　施韋仲即施宏之繼承.
　　　　　　施思吉即施宏之繼承.
　　　　　　施雪芬即施宏之繼承.
前四人共同
訴訟代理人　楊聖芬律師
　　　　　　黃厚誠律師
上列當事人間請求給付借款事件，經本院於民國100年5月18日言
詞辯論終結，判決如下：
    主    文
被告應於繼承被繼承人施宏遺產範圍內，連帶給付原告新臺幣伍
拾捌萬壹仟參佰參拾伍元，及自民國87年10月16日起至清償日止
，按週年利率百分之9點1計算之利息，並按上開利率百分之20計
算之違約金。
原告其餘之訴駁回。
訴訟費用新臺幣陸仟參佰玖拾元，由被告於繼承被繼承人施宏遺
產範圍內連帶負擔新臺幣伍仟元，其餘由原告負擔。
    事    實
一、原告起訴主張：
（一）訴外人施雪梅於民國81年11月11日邀同訴外人即被繼承人
      施宏為連帶保證人向原告借款 新臺幣（下同）166萬元，
      約定借款期限至101年11月11日止， 每滿一個月為一期，
      每期平均攤還本息，如未按期攤還本息時，借款人及連帶
      保證人均喪失分期攤還權利及一切期限利益，亦即本金清
      償期限視為屆至，債務人應立即一次清償全部債務。除按
      遲延時利率支付遲延期間之利息外，自逾期之日起六個月
      以內者另按遲延時利率百分之十，逾期六個月以上者另按
      遲延時利率百分之二十加付違約金。詎料債務人於85年10
      月11日起即未依約支付本息，經原告聲請本院86年度執字
      第16818號強制執行拍賣抵押物，受償1,283,321元，尚有
      581,335元未清償。
（二）又施宏已於87年2月5日死亡，被告施吳招、施韋仲、施思
      吉、施雪芬均為被繼承人之法定繼承人，亦均未於法定期
      間辦理拋棄繼承或限定繼承，故依繼承法之規定，當然承
      受被繼承人施宏之債務。為此，爰依法提起本件訴訟等語
      。並聲明： 被告應連帶給付581,335元，及自87年10月16
      日起至清償日止， 按週年利率百分之9.1計算之利息，並
      按上開利率百分之20計算之違約金。
二、被告抗辯略以：
（一）按「繼承在民法繼承編中華民國98年5月22日 修正施行前
      開始，繼承人對於繼承開始以前已發生代負履行責任之保
      證契約債務，由其繼續履行債務顯失公平者，以所得遺產
      為限，負清償責任。」、「繼承在民法繼承編中華民國98
      年5月22日修正施行前開始， 繼承人因不可歸責於己之事
      由或未同居共財者，於繼承開始時無法知悉繼承債務之存
      在，致未能於修正施行前之法定期間為限定或拋棄繼承，
      且由其繼續履行繼承債務顯失公平者，於修施行後，以所
      得遺產為限，負清償責任。」民法繼承編施行法第1條之3
      第2項、第4項分別定有明文； 復按「民國98年6月10日增
      訂公布民法繼承編施行法第1條之3第2項規定： 『繼承在
      民法繼承編中華民國98年5月22日修正施行前開始， 繼承
      人對於繼承開始以前已發生代負履行責任之保證契約債務
      ，由其繼續履行債務顯失公平者，以所得遺產為限，負清
      償責任。』窺其立法旨意，乃認現代社會福利國家，應讓
      社會經濟弱者之生活能達一般人基本生活水準，並有消弭
      貧窮，改善提升其生活品質之作為義務，以保障憲法第15
      條之生存權。現行實務上繼承人因繼承而承受債務，屬無
      法獲悉且最常發生者，莫過於繼承人繼承被繼承人之保證
      契約債務，蓋保證人保證責任之發生，繫諸主債務人是否
      履行債務，與一般債務人負擔自己債務責任之情形不同，
      故相較於一般債務，保證契約債務之存在，保證人之繼承
      人顯較難知悉。又債權人貸予借款時所評估者，乃為主債
      務人及保證人本身之資力，通常不會就保證人之繼承人之
      資力併予評估。從而繼承人如因而繼承保證契約債務以致
      影響其財產權及生存權，國家即有加以保護之必要……又
      同條第4項規定：『繼承在民法繼承編中華民國98年5月22
      日修正施行前開始，繼承人因不可歸責於己之事由或未同
      居共財者，於繼承開始時無法知悉繼承債務之存在，致未
      能於修正施行前之法定期間為限定或拋棄繼承，且由其繼
      續履行繼承債務顯失公平者，於修正施行後，以所得遺產
      為限，負清償責任。』乃基於同一立法意旨，對於繼承開
      始時因不可歸責於己之事由或未共同生活，以致不知繼承
      債務存在者，因該繼承人對被繼承人之財產狀況無從完全
      知悉掌握，若承受繼承債務將影響其生存權或人格發展，
      即屬顯失公平，而不宜令繼承就被繼承人債務負完全之清
      償責任。」 （最高法院99年度臺上字第936號民事判決參
      照）；另「本件上訴人繼承者為丙○○死後並無其繼承人
      申報遺產稅之紀錄，有財政部臺北市國稅局98年8月5日財
      北國稅資字第0980253057號函在卷可稽，足見上訴人亦未
      繼承任何遺產，則由上訴人繼續履行債務亦顯失公平，依
      上開規定，僅以所得遺產為限，負清償責任，而上訴人既
      未獲取任何遺產，亦不負清償責任。」（臺灣高等法院98
      年度上易字第565號民事判決參照）。 又民事訴訟如係由
      原告主張權利者，應先由原告負舉證之責，若原告先不能
      舉證，以證實自己主張之事實為真實，則被告就其抗辯事
      實即令不能舉證，或其所舉證尚有疵累，亦應駁回原告之
      請求，此有最高法院17年上字第917號判例可資參照。
（二）本件被告等四人之被繼承人施宏於87年2月5日死亡，繼承
      於98年5月22日民法繼承編修正施行前（98年6月12日）開
      始。被繼承人施宏於81年間與原告成立此一保證契約，當
      時被告施雪芬人在臺北，僅偶回南部；被告施韋仲於臺中
      求學；被告施吳招、施思吉雖與被繼承人施宏同居，然被
      繼承人施宏並無提及有為訴外人施雪梅為保證之事實，被
      告施吳招等四人均不知被繼承人施宏之債務狀況；且本件
      債權，原告僅於86年間執行訴外人施雪梅之財產以滿足債
      權，並無對連帶保證人施宏之財產為執行，致被告等四人
      實不知悉被繼承人施宏此一保證債務之存在，顯有不可歸
      責於己之事由而於繼承開始時無法知悉繼承債務之存在。
      原告主張被告四人不可能不知情，自應舉證證明。
（三）況被繼承人施宏本件乃保證債務，純係擔任他人借款之連
      帶保證人，債務之發生與被繼承人施宏無直接關連，被告
      等四人更無從中獲有任何利益；更且，鈞院依原告之聲請
      調閱被繼承人施宏之遺產稅核定通知書、85～87年度之財
      產與所得資料及被告四人87～89年度之財產所得清單之結
      果；被繼承人施宏名下並無財產（國稅局新化稽徵所並說
      明此無年度區隔），其85～87年度之所得資料因逾保存時
      效而已銷毀， 有財政部臺灣省南區國稅局新化稽徵所100
      年1月19日南區國稅新化一字第1000004908號 及100年2月
      21日南區國稅新化二字第1000009107號函在卷可稽，足見
      被繼承人施宏並無遺有任何財產。另參以被告四人之財產
      歸屬清單，亦無顯示有受贈被繼承人施宏之財產，亦有上
      開財產歸屬資料清單計4紙在卷可稽。 此外，原告又未能
      舉證證明被繼承人施宏遺有任何財產或被告四人有繼承遺
      產等事實，是被告四人未繼承任何遺產，又如何以遺產為
      限負清償之責？依前述民法繼承編施行法及實務見解當不
      負清償責任。
（四）另就被告繼續履行所繼承之系爭保證債務是否顯失公平，
      應以繼承人與債務發生之關連性、繼承人對被繼承人繼承
      開始前財產狀況之影響程度，為重要之判斷準據。本件被
      繼承人施宏之保證債務，係擔保訴外人施雪梅借款之連帶
      保證債務，被告四人無從中獲取任何利益，而被告四人於
      繼承開始時並不知悉系爭保證債務之存在，已如前述，且
      無繼承施宏任何積極財產，被繼承人施宏亦無留有任何積
      極財產，則由被告四人繼續履行所繼承之系爭借款之連帶
      保證債務顯失公平。 而依民法繼承編施行法第1條之3第2
      項、第4項之規定， 於修正施行後，應僅以所得被繼承人
      施宏之遺產為限，負清償責任，原告請求被告四人以固有
      財產清償施宏遺留之保證債務，即無可採；而被告四人既
      均無繼承被繼承人施宏任何遺產，依前揭臺灣高等法院及
      臺灣高等法院臺南分院之判決意旨即不負清償責任。並聲
      明：原告之訴駁回。
三、得心證之理由：
    本件被告得否依新修正之 民法繼承編施行法第1條之3第2項
    規定應以繼承之遺產為限，負清償責任？茲審究如下：
（一）按繼承在民法繼承編中華民國98年5月22日 修正施行前開
      始，繼承人對於繼承開始以前已發生代負履行責任之保證
      契約債務，由其繼續履行債務顯失公平者，以所得遺產為
      限，負清償責任，於98年5月22日修正、同年6月10日公布
      之民法繼承編施行法第1條之3第2項 定有明文。查本件被
      告等四人之被繼承人施宏係於87年2月5日死亡，是被告等
      人繼承之事實發生在98年5月22日之前， 又施宏所負之連
      帶保證契約債務係於85年10月11日（即借款人施雪梅債務
      不履行時）等情，為兩造所不爭執，則繼承開始以前確已
      發生代負履行責任之保證契約債務。
（二）又由被告繼續履行系爭債務是否顯失公平一節，本院認應
      以繼承人與債務發生之關連性、繼承人對被繼承人繼承開
      始前財產狀況之影響程度為重要之判斷準據。亦即，債務
      之發生直接與債務人有關連者，如被繼承人為繼承人求學
      、分居或營業所發生之負債，由繼承人繼承該債務即非顯
      失公平。被繼承人曾於繼承開始前贈與繼承人超逾所負債
      務財產，或依被繼承人對繼承人之扶養狀況，與所負債務
      之金額比例為比較，尚非顯然失衡者，皆係因繼承人之受
      有利益而影響被繼承人債務之清償，亦可認非顯失公平。
      而於保證債務之情形，債權人與保證人簽立保證契約，所
      重者應在於保證人本身之資力及能力，鮮有考量保證人繼
      承人財產狀況者。是保證人之繼承人應否繼承保證債務，
      尤應特別考量保證債務成立後，繼承人對保證債務人財產
      狀況之影響程度，不宜因保證人之死亡事實，因繼承人個
      人之資力，反增加保證債務債權人於立約時所無之利益。
      至若繼承人與繼承債務之發生並無關連、繼承人對被繼承
      人財產狀況全然無涉，或依債務人之經濟狀況，承受繼承
      債務將影響其生存權及人格發展者，若仍令繼承人就被繼
      承人債務負完全之清償責任，自屬顯失公平。
（三）經查，本件被告等人係繼承施宏擔保施雪梅與原告間之消
      費借貸，實難謂被告等人有從中獲取本件借款之利益，再
      者，原告於核貸本件借款時，所審核者係借款人施雪梅及
      連帶保證人施宏本身之資力，尚不及被告等人之資力。則
      以施宏之遺產清償原告之債權，本在原告評估債權獲得清
      償之範圍內，而未逸出原告之預期。況被繼承人施宏死亡
      時並無任何遺產，此有財政部臺灣省南區國稅局新化稽徵
      所100年1月19日南區國稅新化一字第1000004908號函附財
      產歸屬資料清單在卷可稽，而原告復無法證明被告等人於
      施宏死亡前有自施宏處獲贈相當之財產，如令被告於施宏
      去世後即背負系爭債務，二者顯不相當，實難謂公平。準
      此，被告抗辯 依民法繼承編施行法第1條之3第2項規定，
      就系爭保證債務僅以所得遺產為限，負清償之責，洵屬可
      採。
四、從而，本件原告主張依消費借貸、連帶保證及繼承法則之法
    律關係，於請求被告施吳招、施韋仲、施思吉、施雪芬即施
    宏之繼承人於繼承被繼承人施宏遺產範圍內，應連帶給付原
    告581,335元， 及自87年10月16日起至清償日止，按週年利
    率百分之9.1計算之利息，並按上開利率 百分之20計算之違
    約金之範圍內，洵屬有據，應予准許。逾此範圍之請求，揆
    諸前揭說明，則屬無據，為無理由，應予駁回。
五、本件事證已臻明確，兩造其餘攻擊防禦方法及所提證據，經
    審酌後於判決結果不生影響，爰不一一論列，附此敘明。
六、按各當事人一部勝訴、一部敗訴者，其訴訟費用，由法院酌
    量情形，命兩造以比例分擔或命一造負擔，或命兩造各自負
    擔其支出之訴訟費用；又法院為終局判決時，應依職權為訴
    訟費用之裁判； 民事訴訟法第79條及第87條第1項分別定有
    明文。經核本件訴訟費用額為6,390元（即裁判費）， 而原
    告之請求為一部有理由，一部無理由，爰依上開規定確定兩
    造各應負擔之訴訟費用如主文第3項所示由
七、據上論結，本件原告之訴為一部有理由，一部無理由，依民
    事訴訟法第79條、第85條第2項，判決如主文。
中    華    民    國   100    年    6     月    1     日
                          臺灣臺南地方法院民事第二庭
                                法  官  王 獻 楠
上為正本，係照原本作成。
如不服本判決，應於本判決送達後20日內提出上訴狀（須按他造
當事人之人數附繕本）。如委任律師提起上訴者，應一併繳納上
訴審裁判費。
中    華    民    國   100    年    6     月    1     日
                                書記官  李 鎧 安